【裁判字號】    98,訴,108
【裁判日期】    980612
【裁判案由】    分割共有物
【裁判全文】
臺灣桃園地方法院民事判決               98年度訴字第108號
原      告  甲○○
訴訟代理人  陳河泉律師
被      告  乙○○
訴訟代理人  丁○○
被      告  戊○○
訴訟代理人  丙○○
上列當事人間請求分割共有物事件，於民國98年5 月18日辯論終
結，本院判決如下：
    主  文
原告甲○○與被告乙○○共有坐落桃園縣蘆竹鄉○○○段海湖小
段一八之一七地號土地（面積862 平方公尺）應予分割，其分割
方法為如附圖一所示編號Ａ部分之土地（面積0.0528公頃）由原
告甲○○取得；編號Ｂ部分之土地（面積0.0334公頃）由被告乙○○取得。
原告甲○○與被告乙○○、戊○○共有坐落桃園縣大園鄉○○段
田寮小段七二之二地號土地（面積1234平方公尺）、同段八三地
號土地（面積1908平方公尺）、同段一○九之二地號土地（面積
977 平方公尺）、同段一一五之四地號土地（面積1466平方公尺
）應予合併分割，其分割方法為如附圖二所示編號Ａ部分之土地
（面積0.1862公頃）由被告乙○○；編號Ｂ部分之土地（面積0.
1862公頃）由被告戊○○取得；編號C 部分之土地（面積0.1861
公頃）由原告甲○○。
訴訟費用由被告乙○○負擔百分之三十六；被告戊○○負擔百分
之十八；餘由原告負擔。
    事實及理由
一、原告起訴主張：
(一)、坐落於桃園縣蘆竹鄉○○○段海湖小段18之17地號土地（面
    積862 平方公尺、地目：建，下稱系爭A 土地），係原告與
    被告乙○○所共有。原告應有部分862 分之528 ，被告應有
    部分862 分之334 ；既無不得分割之協議，又無因物之使用
    目的不能分割之情形，茲因多次協議分割未成，為此提起本
    訴訟。
(二)、坐落桃園縣大園鄉○○段田寮小段72之2 地號土地（面積12
    34平方公尺、地目：田，下稱系爭B 土地）、同段83地號土
    地（面積1908平方公尺、地目：田，下稱系爭C 土地）、同
    段109 之2 地號土地（面積977 平方公尺、地目：田，下稱
    系爭D 土地）、同段115 之4 地號土地（面積1466平方公尺
    、地目：田，下稱系爭E 土地），係原告與被告乙○○、戊○○所共有，應有部分均各3 分之1 。既無不得分割之協議
    ，又無因物之使用目的不能分割之情形，茲因多次協議合併
    分割未成，為此提起本訴訟。
(三)、按共有物除因物之使用目的不能分割或共有人間契約訂有不
    分割期限者外，各共有人得隨時請求分割共有物；又共有物
    分割之方法，共有人不能協議決定者，法院得因任何共有人
    之聲請，以原物分配或變價分配之，民法第823 條第1 項及
    第824 條第2 項定有明文。系爭A 土地地目為建，如附圖一
    所示B 部分上有被告乙○○所有建物，依原告聲明如主文第
    1 項所示分割方法，被告乙○○所有建物將位於其所分得之
    地上，且兩造所分得之土地，對外均有道路通聯，符合全體
    共有人之利益。
(四)、按每宗耕地分割後每人所有面積未達0.25公頃者，不得分割
    。但情形之一者，不在此限︰本條例中華民國89年1 月4
    日修正施行後所繼承之耕地，得分割為單獨所有，農業發展
    條例第16條第1 項第3 款定有明文。系爭B 、C 、D 、E 土
    地雖均屬田地，惟兩造係於前開農業發展條例修正施行後之
    91年8 月26日因分割繼承而共有系爭土地，自得分割為單獨
    所有。且系爭B 、C 、D 、E 土地現均供農業使用，其上均
    無建物，依原告聲明如主文第2 項所示合併分割方法，兩造
    分得之土地完整，比例相當，對外均有道路通聯，符合全體
    共有人之利益。
(五)、綜上，為使上開土地能有效利用，並能兼顧共有人利益均等
    ，符合土地利用的最大經濟價值，爰聲明如主文第1 項、第
    2 項所示。
二、被告乙○○則以：我覺得分割不公平，因為分割的比例差太
    多等語置辯；被告戊○○則同意原告之分割方案。
三、按共有物除因物之使用目的不能分割或共有人間契約訂有不
    分割期限者外，各共有人得隨時請求分割共有物；又共有物
    分割之方法，共有人不能協議決定者，法院得因任何共有人
    之聲請，以原物分配或變價分配之，民法第823 條第1 項及
    第824 條第2 項定有明文。次按每宗耕地分割後每人所有面
    積未達0.25公頃者，不得分割。但有下列情形之一者，不在
    此限：因購置毗鄰耕地而與其耕地合併者，得為分割合併
    ；同一所有權人之二宗以上毗鄰耕地，土地宗數未增加者，
    得為分割合併；本條例中華民國89年1 月4 日修正施行後
    所繼承之耕地，得分割為單獨所有，89年1 月26日總統華
    總(一)義字第八九０００一七三七０號令修正公布施行之農業
    發展條例第16條但書第1 款、第3 款定有明文。查，系爭系
    爭A 土地，係原告與被告乙○○所共有，原告應有部分862
    分之528 ，被告應有部分862 分之334 ；系爭B 、C 、D 、
    E 土地則係原告與被告乙○○、戊○○所共有，應有部分均
    各3 分之1 等情，有系爭A 、B 、C 、D 、E 土地登記謄本
    在卷可憑。且兩造間就該等土地並無因物之使用目的不能分
    割之情形，亦無不分割之約定，亦不爭執；而系爭B 、C 、
    D 、E 土地雖均屬田地，惟合併分割後土地宗數未增加，且
    兩造均係於前開農業發展條例修正施行後之91年8 月26日因
    分割繼承而共有該等土地，亦有前引土地登記簿謄本附卷足
    稽，揆諸前開說明，亦得合併分割為單獨所有。又兩造就系
    爭A 、B 、C 、D 、E 土地合併分割事宜，於原告提起本件
    訴訟前，已先經本院桃園簡易庭調解不成立等情，有該調解
    程序筆錄在卷可參，是堪認兩造不能以協議定分割方法，已
    甚明顯。從而，原告起訴請求法院裁判分割共有物，洵無不
    合。
四、按裁判上定共有物分割之方法，法院本有自由裁量權，不受
    任何人主張之拘束，除應斟酌各共有人之利害關係及共有物
    之性質外，尚應斟酌共有物之使用現狀、價值、經濟效用以
    及全體共有人之利益均等及公平原則以公平決定之。
(一)、系爭A 土地地目為建，如附圖所示B 部分上有被告乙○○所
    有建物，依主文第1 項所示分割方案，除所割出之土地均可
    臨路外，被告乙○○所有建物亦不會占用原告所分得之土地
    ，業經本院會同桃園縣蘆竹地政事務所人員於98年3 月18日
    至系爭土地現場勘驗屬實，並製有勘驗筆錄在卷可憑。
(二)、系爭B 、C 、D 、E 土地地目均為田，現均供農業使用，其
    上均無建物，依主文第2 項所示分割方案，除所割出之土地
    均可臨路外，且個人分得之土地均完整，比例相當（應無法
    整除，故原告分得之土地較其他二人少1 平方公尺），亦經
    本院會同桃園縣蘆竹地政事務所人員於98年3 月18日至系爭
    土地現場勘驗屬實，並製有勘驗筆錄在卷可憑。
(三)、本院斟酌系爭共有物之經濟價值、以及全體共有人之意願、
    利益均等和公平原則，認以主文第1 項、第2 項所示之分割
    方案，兩造均可獲得公平之分配，各自取得之使用及經濟利
    益最多，故依此一分割方法，於客觀上有利於兩造對分割後
    之土地使用價值，同時兼顧兩造分得土地之經濟效用及共有
    人對土地之使用利益，是原告請求分割本件共有土地，應依
    如主文第1 項、第2 項所示之方法分割。被告乙○○雖稱：
    我覺得分割不公平，因為分割的比例差太多等語，然系爭A
    土地部分，原告應有部分為862 分之528 ，被告乙○○應有
    部分為862 分之334 ，如主文第1 項所示分割方法，被告乙○○所取得之土地比例與其應有部分相符；而系爭B 土地部
    分，兩造應有部分均為3 分之1 ，而如主文第2 項所示分割
    方法，被告乙○○所取得之土地比例略高於其應有部分，顯
    無被告乙○○所稱分割的比例差太多而不公平之情事，是被
    告乙○○此部分所辯，尚無可採。
五、按因共有物分割、經界或其他性質上類似之事件涉訟，由敗
    訴當事人負擔訴訟費用顯失公平者，法院得酌量情形，命勝
    訴之當事人負擔其一部，民事訴訟法第80條之1 定有明文。
    查，分割共有物事件乃具有非訟事件性質，系爭土地既因兩
    造無法達成分割協議，原告因而提起訴訟，而兩造各自主張
    ，僅供法院參考，由法院命為適當之分配，縱法院認原告請
    求分割共有物為有理由，因兩造均因系爭土地之分割互蒙其
    利，依上開說明，本院認本件訴訟費用應由兩造按應有部分
    比例負擔始為公平，爰判決如主文第3 項所示。
六、訴訟費用負擔之依據：民事訴訟法第78條、第80條之1 ，判
    決如主文。
中    華    民    國    98    年    6     月    12    日
                        民事第二庭  法  官  尹  良
以上為正本係照原本作成。
如對本判決上訴，須於判決送達後20日內向本院提出上訴狀。
中    華    民    國    98    年    6     月    12    日
                                    書記官  黃盈菁


司法院資訊處製作；財團法人民間司法改革基金會備份。
